臺灣桃園地方法院民事簡易判決　　　　93年度桃簡字第1036號
原　　　告　甲○○○
訴訟代理人　許明桐律師
複　代理人　陳鼎正律師
被　　　告　乙○○
訴訟代理人　陳河泉律師
上開當事人間請求給付票款事件，於民國94年8 月11日言詞辯論
終結，本院判決如下：
    主      文
原告之訴駁回。
訴訟費用由原告負擔。
　　事實及理由
甲、程序方面：
    按因訴之變更、追加或提起反訴，致其訴之全部或一部，不
    屬第427 條第1項及第2項之範圍者，除當事人合意繼續適用
    簡易程序外，法院應以裁定改用通常訴訟程序，並由原法官
    繼續審理，民事訴訟法第435條第1項定明文。次按訴狀送達
　　後，原告不得將原訴變更或追加他訴，但擴張或減縮應受判
　　決事項之聲明及請求之基礎事實同一者，不在此限。上開規
　  定於簡易訴訟程序亦適用之。民事訴訟法第255條第1項但書
    第2款、第3款及第436條第2項分別定有明文。復按所謂請求
    之基礎事實同一，係指變更或追加之訴與原訴之主要爭點有
    共同性，各請求利益之主張在社會生活上可認為同一或關聯
    ，而就原請求之訴訟及證據資料，於審理繼續進行在相當程
    度範圍內具有同一性或一體性，得期待於後請求之審理予以
    利用，俾先後兩請求在同一程序得加以解決，避免重複審理
    ，進而為統一解決紛爭者，自屬之，此有最高法院91年度台
    抗字第552 號裁判意旨可參。經查，本件原告主張被告持附
    表所示之票據向其借款，因被告迄今仍未將該借款債務清償
    完畢，爰依票據之法律關係請求被告給付新臺幣（下同）2,
    90 2,000元，及自支付命令聲請狀繕本送達翌日起至清償日
    止，按年息百分之5 計算之利息。嗣於本件審理中，原告追
    加兩造間之消費借貸關係為請求權基礎，並將原起訴時聲明
    中關於利息部分擴張為編號一部分自支付命令聲請狀繕本送
    達日起，編號二至十三部分則自附表所示提示日起，按年息
    百分之6 計算利息，被告雖已明示不同意被告為此項追加，
    然被告在原告為上述訴之追加前所執之抗辯理由為伊已清償
    對原告之所有借款，因而認為原告再以附表所示之票據請求
    被告給付票款為無理由，故本件即有調查兩造間相關消費借
    貸往來情形之必要，從而，上述訴之追加部分與起訴時之訴
    訟標的及證據資料間有相當之關聯性，是原告所為上述訴之
    追加，於法並無相違，且擴張聲明部分亦屬於法有據，應併
    予准許，又本件訴訟標的之金額為2,902,000元，已逾適用
    簡易訴訟程序之金額（即500,0 00元），且非單純屬於民事
    訴訟法第427條第2項所列各款之民事事件，則本件依法理應
    適用通常訴訟程序，然兩造於本院94年3月23日言詞辯論期
    日中已合意適用簡易訴訟程序，有該次筆錄在卷可稽，揆諸
    首開規定，本件仍適用簡易訴訟程序，合先敘明。
乙、實體方面：
一、本件原告起訴主張：其持有被告所簽發如附表所示之票據共
    計13紙，然經原告屆期提示，均遭到退票，嗣原告屢次向被
    告催討，被告並未置理，為此依票據及消費借貸之法律關係
    訴請被告給付原告2,902,000 元，及編號一部分自支付命令
    聲請狀繕本送達日起，編號二至十三部分則自附表所示提示
    日起，均至清償日止，按年息百分之6計算之利息。
二、被告則抗辯：(1)訴外人張政治為原告之配偶（訴外人張政治
    已於九十三年四月過世），被告係向原告及其配偶張政治共
    同借款，伊再簽發支票予原告及訴外人張政治作為借款之擔
    保，嗣經統計後，伊係向原告及訴外人張政治各借款1,000,
    000元，倘原告主張曾出借超過1,000,000元予伊，原告對此
    即應負舉證之責，而伊已經對原告之借款債務清償完畢，兩
    造間之借貸關係除本件涉訟部分外，並已無其他債權債務關
    係。(2)系爭13紙票據中附表編號一之本票係作為附表編號八
    之支票之擔保，就該紙本票而言，原告並未再借伊任何款項
    ，附表編號二及五所彰顯之借款僅有1筆250,000元，附表編
    號三及九所彰顯之借款僅有1筆100,000元，附表編號六及十
    所彰顯之借款僅有1筆50,000 元，附表編號四、七及十二、
    十三所彰顯之借款僅有1筆400,000元，至於附表編號十一之
    借款900,000 元伊並未收到，故伊得主張票據原因關係抗辯
    。(3)在訴外人張政治過世後，原告曾於93年4 月間以現金償
    還原告六十萬元，又訴外人張政治之前有委託被告修車及全
    車烤漆，所需費用為20,000元，訴外人張政治並未將此部分
    費用給付被告，而係由上述借款中扣還。(4)被告之前曾簽發
    數紙票據予原告及訴外人張政治，作為清償系爭13紙支票之
    用，其中有部分係由訴外人張政治兌領，另伊否認兩造間有
    買賣貨物之交易行為，伊未積欠原告貨款未償。(5)附表所示
    編號二、三、四、五、六、八、九、十之支票均罹於一年之
    時效期間，故主張時效抗辯等語，併聲明（一）駁回原告之
    訴。（二）如受不利之判決，願供擔保，請准宣告免為假執
    行。
三、法院之判斷：
（一）原告主張其持有被告所簽發如附表所示之支票十二紙及本
      票一紙，而上開支票部分經原告屆期提示後，均遭銀行退
      票等情，業據其提出支票暨退票理由單為證，被告對此並
      不爭執，是原告此部分主張堪信為真實。原告復主張被告
      既為上開票據之發票人，則依票據之法律關係自有清償票
      款之責，又被告簽發上述票據之原因關係為兩造間之借貸
      關係，倘上述票據中有罹於時效者，則改依消費借貸之法
      律關係請求被告清償借款等語，惟被告雖自認兩造間有借
      貸關係存在，然仍以前詞置辯。
（二）按票據債務人不得以自己與發票人或執票人之前手間所存
      抗辯之事由對抗執票人，票據法第13條前段定有明文。次
      按支票為無因證券，票據債務人不得以自己與發票人或執
      票人前手間所存在之抗辯事由，對抗執票人。然發票人非
      不得以自己與執票人間所存之抗辯事由對抗執票人，此觀
      票據法第十三條前段之反面解釋自明，此有最高法院91年
      度台簡上字第27號裁判意旨可參。經查，兩造均不爭執系
      爭13紙票據係由被告直接簽發予原告，揆諸上開規定及說
      明，被告以系爭13張票據之原因關係作為抗辯事由，於法
      有據，先予敘明。
（三）按票據本身是否真實，即是否為發票人所作成，應由票據
      債權人負證明之責，此觀民事訴訟法第二百七十七條規定
      之法理至明。又按票據為無因證券，票據債權人就其取得
      票據之原因，固不負證明之責任，惟執票人主張票據係發
      票人向其借款而簽發交付，以為清償方法，發票人復抗辯
      未收受借款，消費借貸並未成立，則執票人就借款已交付
      之事實，應負舉證責任，此有最高法院91年度台簡抗字第
      46號裁判意旨足資參照。本件被告抗辯原告並未將附表編
      號十一所示之款項900,000 元交付予伊，故原告自不得請
      求伊清償此部分票款或借款等語，為原告所否認，並陳稱
      其已將900,000 元以現金方式交付被告，且被告不可能會
      在未取得借款前即簽發票據予原告等語。經查，消費借貸
      契約係以交付借款為成立要件，故貸與人在請求返還借款
      時，如借用人否認有受領借貸之款項，則貸與人對於已交
      付借款乙節即負有舉證之責，又票據雖具有無因性，然在
      符合票據法第13條前段之情形下，票據債務人既得以票據
      原因關係抗辯，此時，關於舉證責任之分配即應回歸到一
      般消費借貸關係之認定，本件兩造均不爭執附表編號十一
      之支票係在表彰兩造間有900,000 元之消費借貸關係，而
      被告既否認有受領此部分之借款，則原告即須證明其已交
      付此部分借款予被告，不會因被告有簽發此部分款項之票
      據予原告，而免除原告上述舉證之責，迄至本件言詞辯論
      終結為止，原告對於其有將900,000 元借款交付被告乙節
      未能舉證以實其說，是被告抗辯伊無庸給付原告附表編號
      十一之票款等語，即屬可採。
（四）被告另抗辯附表編號二及五所彰顯之借款僅有1筆250,000
      元，附表編號三及九所彰顯之借款僅有1筆100,000元，附
      表編號六及十所彰顯之借款僅有1筆50,000 元云云，然查
      ，附表編號一之本票發票日期為92年5 月28日，到期日為
      同年6月28日，附表編號八之支票發票日期為92年5月17日
      ，由兩紙票據形式觀之，兩張票據間除金額相同外，並未
      有何事項足以證明彼此間之關聯性，是被告抗辯上揭本票
      為附表編號八支票之擔保，尚乏所據。另附表編號二與五
      、附表編號三與九、附表編號六與十之支票之金額雖屬相
      同，然每張支票之效力均屬相同，倘原告為避免支票在屆
      期提示後未能兌現，自應要求被告提出其他擔保品，單憑
      被告另行簽發同一借款金額之支票亦難以達到任何保障之
      效果，況支票若遭到退票，原告即可逕行循法律途徑向被
      告催討，故被告抗辯上述附表編號二、三、五、九、十之
      支票所示之借款次數僅有3 筆，與常理不合，被告對此復
      無提供其他證據資料以供本院參酌，是被告此部分抗辯自
      難採信。至被告抗辯附表編號四、七及十二、十三所彰顯
      之借款僅有1筆400,000元云云，經查，附表編號四及七之
      票據面額分別為300,00 0元及100,000元，合計為400,000
      元，而附表編號十二及十三之票據面額分別為202,000 元
      及200,000元，合計為402,000元，兩者之總金額並不相同
      ，且彼此間並無對應關係，是被告此部分抗辯亦乏所據，
      並非可採。
（五）被告復抗辯伊向原告借貸之款項僅有1,000,000 元，超過
      部分應由原告負舉證之責等語，為原告所否認，並主張兩
      造間成立消費借貸關係之金額為2,902,000 元等語。經查
      ，附表所示之票款總金額在扣除編號十一之900,000 元後
      ，尚有2,002,000 元，而被告自陳伊曾向原告及訴外人張
      政治各借款1,000,000 元，伊為清償對原告及訴外人張政
      治之借款，有另行簽發21紙票據予原告及訴外人張政治，
      其中除有一紙面額為100,000 元，付款人為彰化商業銀行
      南崁分行，票據號碼為546887之支票係由被告以現金100,
      000 元向原告贖回外，其餘20張票據均經原告及訴外人張
      政治兌現完畢等語，並提出二張交易明細表為憑，原告對
      於該交易明細表之內容並不爭執，依上開交易明細表所示
      ，就原告所兌領之9 紙票據金額加以計算，票款之總金額
      為844,000元，加上被告以現金100,000元向原告贖回之一
      紙支票，被告共計給付原告944,000 元，另就訴外人張政
      治所兌領之11紙票據加以計算，此部分之票款總金額為1,
      144,000 元，則被告給付予原告及訴外人張政治之款項總
      計有2,088,000 元，核與被告所稱向原告及訴外人張政治
      各借貸1,000,000 元之情節大致相符，原告復未能舉證證
      明其有交付超過1,000,000 元之借款予被告，是被告抗辯
      兩造間消費借貸關係之金額僅有1,000,000 元等情，應屬
      可採。
（六）被告抗辯伊除了給付原告票款部分944,000 元外，伊另委
      由伊之配偶范氏柳交付現金600,000 元予原告，故伊已無
      積欠原告任何借款債務等語，為原告所否認，並主張被告
      給付之票款係在清償之前積欠之貨款云云。經查，被告自
      始即抗辯兩造間除有消費借貸關係外，並無買賣之關係存
      在，而原告在本件審理中已自陳對於被告積欠其貨款一事
      並無其他證據資料可供提出，依民事舉證責任之法則，應
      認被告抗辯兩造間僅有消費借貸關係乙節為可採。又原告
      自承除了系爭13張票據外，被告並無再向原告借貸其他款
      項等語，從而，被告抗辯上述94 4,000元係在清償本件兩
      造間之借款債務等情亦屬可信。此外，證人即被告之配偶
      范氏柳已到庭證稱渠有依被告之指示，分別於93年4月1日
      及同年月6日交付原告現金400,0 00元及200,000元等語（
      參見本院卷第172 頁），而原告對於有受領此部分現金並
      無爭執，倘原告主張600,000 元之現金係在清償兩造間之
      其他債權債務，則原告對此有利於己之事實即負有舉證之
      責，然原告並未提出其他證據以供本院參酌，是被告抗辯
      伊給付600,000 元現金予原告亦在清償本件兩造間之借款
      債務等情，應堪採信。至原告主張若被告已清償完畢，則
      被告為何未將系爭13張票據取回，被告所辯與常理不合云
      云。然兩造間之消費借貸次數並非僅有一筆，足見兩造間
      有相當之信賴基礎，而被告所清償之款項亦非依照系爭13
      張票據所示之金額為之，則原告自難以在被告每次清償後
      隨即將特定之票據返還被告，況票據債務人有無將票據取
      回與有無清償票款間本無必然之關係，仍須依客觀之資料
      加以判斷，因原告無法提出反證推翻前述認定之事實，是
      原告主張其目前還持有系爭13紙票據，即謂被告未為清償
      云云，不足採信。
（七）綜上所述，被告之前確曾向原告及訴外人張政治借貸款項
      ，被告並簽發票據予原告及訴外人張政治作為借款之擔保
      ，就被告對原告所負之借款債務而言，系爭13紙票據之總
      額雖有2,902,000元，然被告僅承認有受領原告所交付之1
      ,000,000 元，而原告亦無法證明其有將其餘借款悉數交
      付被告，則兩造間消費借貸關係之金額即應限於1,000,00
      0 元內，又兩造為系爭13紙票據之直接前後手，被告自得
      以票據之原因關係（即消費借貸關係）作為抗辯事由，因
      被告已陸續給付原告票款944,000元及現金600,000元，原
      告復未能證明兩造間有其他債權債務關係存在，則應認為
      被告給付原告之款項即在清償伊對原告之借款債務，而被
      告清償原告之款項顯已逾伊所積欠原告之借款金額，故兩
      造間之票據原因關係依法即已歸於消滅，原告自不得再持
      被告所簽發如附表所示之票據請求被告給付票款，從而，
      原告依票據及消費借貸之法律關係訴請被告給付原告2,90
      2,000 元，及編號一部分自支付命令聲請狀繕本送達日起
      ，編號二至十三部分則自附表所示提示日起，均至清償日
      止，按年息百分之6計算之利息，為無理由，不應准許。
（八）本件判決基礎已臻明確，兩造其餘攻防方法及訴訟資料經
      本院審酌後，核與判決不生影響，無逐一論駁之必要，併
      此敘明。
四、據上論結，本件原告之訴為無理由，依民事訴訟法第436 條
    第2項、第78條，判決如主文。
中　　華　　民　　國　　94　　年　　8 　　月　　25　　日
                  臺灣桃園地方法院桃園簡易庭
                                  法  官  林哲賢
以上為正本係照原本作成。
如不服本判決，應於送達後20日內，向本院提出上訴狀並表明上
訴理由，如於本判決宣示後送達前提起上訴者，應於判決送達後
20 日內補提上訴理由書（須附繕本）。
上為正本係照原本作成
中　　華　　民　　國　　94　　年　　8 　　月　　25　　日
                                  書記官  黃進傑
附表：
┌──┬───┬─────┬───┬─────┬───┐
│編號│發票日│票面金額  │提示日│ 票據號碼 │ 備考 │
│    │      │(新臺幣） │      │          │      │
├──┼───┼─────┼───┼─────┼───┤
│一  │920528│ 20萬元   │      │ 462975   │      │
├──┼───┼─────┼───┼─────┼───┤
│二  │920501│ 25萬元   │930909│NA0000000 │      │
├──┼───┼─────┼───┼─────┼───┤
│三  │920420│ 10萬元   │930909│NA0000000 │      │
├──┼───┼─────┼───┼─────┼───┤
│四  │920507│ 30萬元   │930909│FA0000000 │      │
├──┼───┼─────┼───┼─────┼───┤
│五  │920524│ 25萬元   │930518│CK0000000 │      │
├──┼───┼─────┼───┼─────┼───┤
│六  │920602│  5萬元   │930518│CK0000000 │      │
├──┼───┼─────┼───┼─────┼───┤
│七  │920610│ 10萬元   │930518│FA0000000 │      │
├──┼───┼─────┼───┼─────┼───┤
│八  │920517│ 20萬元   │930517│NA0000000 │      │
├──┼───┼─────┼───┼─────┼───┤
│九  │920523│ 10萬元   │930518│CK0000000 │      │
├──┼───┼─────┼───┼─────┼───┤
│十  │920524│  5萬元   │930518│CK0000000 │      │
├──┼───┼─────┼───┼─────┼───┤
│十一│930130│ 90萬元   │930518│NF0000000 │      │
├──┼───┼─────┼───┼─────┼───┤
│十二│920809│ 20萬2千元│920814│AN0000000 │      │
├──┼───┼─────┼───┼─────┼───┤
│十三│920709│ 20萬元   │920814│CK0000000 │      │
└──┴───┴─────┴───┴─────┴───┘
